最高法院民事判決　　　　　　　　　　　　　　　九十一年度台上字第一五二五號
　　上　訴　人　東元電機股份有限公司
　　法定代理人　黃茂雄
　　訴訟代理人　陳哲宏律師
　　　　　　　　李映怡律師
　　被 上訴 人　強恩企業有限公司
　　法定代理人　馬中恒
　　參　加　人　振欣水電空調工程有限公司
　　法定代理人　楊宗樺
右當事人間請求給付貨款事件，上訴人對於中華民國九十一年一月二十八日台灣高等
法院第二審更審判決（九十年度上更(一)字第二０二號），提起上訴，本院判決如左：
    主  文
上訴駁回。
第三審訴訟費用由上訴人負擔。
    理  由
本件被上訴人主張：參加人振欣水電空調工程有限公司（下稱振欣公司）因承作上訴
人轉包之聯華電子股份有限公司三廠八吋晶圓新廠新建工程中之消防、給水、衛生、
排水工程（下稱系爭工程），經原法院八十五年度上字第四四三號（下稱前案）民事
判決認定上訴人尚欠參加人工程款新台幣（下同）九百二十三萬八千四百八十二元，
扣除該判決判命上訴人給付受讓工程款債權之訴外人太發貿易股份有限公司（下稱太
發公司）三百二十九萬五千三百三十二元後，參加人對上訴人尚有五百九十四萬三千
一百五十元之工程款債權存在，乃參加人竟怠於行使權利，致參加人欠伊之三百十五
萬元貨款債權，無法獲償等情，爰依民法第二百四十二條規定，求為命上訴人給付參
加人三百十五萬元，並加付法定遲延利息，由其代為受領之判決。
上訴人則以：參加人承包工程後，未依限完成工程，於民國八十四年五月十六日出具
切結書，載明放棄系爭工程，工程費用由伊處理，伊並依同年月二十六日與參加人約
定之協議事項，直接付款與下包商，並自行購料施工，總計參加人尚欠伊一千三百九
十萬六千八百七十八元等語，資為抗辯。
原審斟酌全辯論意旨及調查證據之結果，以：被上訴人主張參加人為承作上訴人承包
之系爭工程，向其購買Ｆ‧Ｒ‧Ｐ水槽（含一千公升之不銹鋼水槽）乙座，總價金為
三百五十萬元（未含稅），其已依約交付安裝完畢，參加人尚有貨款三百十五萬元未
清償，伊於八十四年九月十八日以存證信函催請參加人給付上開貨款，未獲置理之事
實，為上訴人所不爭，並有買賣契約書、存證信函及回執、支票影本及退票理由單影
本為證，復經參加人陳明在卷。依參加人於八十四年五月十六日所立切結書係稱：「
自願放棄向東元公司承攬之……（本件工程），其工程費用由東元公司裁決處理，絕
無異議」，並無工程款業已結清之記載。另據參加人負責人楊清泉陳稱：「工程費用
由東元裁決處理，指費用由東元公司直接付給小包，但仍須有單據來結算，切結書寫
的較為籠統，五月二十六日協議事項較詳細」等語，八十四年五月二十五日參加人出
具「ＵＭＣ-III廠給水衛生、排水、消防工程未完成之工作項目」，翌日又與上訴人
共同簽立「協議事項」，該協議事項第一項記載：「表一部分總工程款 (即應付小包
之工程款一千三百八十五萬九千六百七十四元）由上訴人代表支付，並由工程款中扣
除，並加扣合約總工程款百分之五」、「僅上列之廠商小包之金額部分，由東元協助
處理，其餘涉及本工程之金額由參加人付款，與東元無關」，第五、十二、十四、十
六項復記載關於日後工程進行，所需設備、材料、趕工，及參加人未按進度完成上訴
人收回自行處理等事項所發生之費用，由參加人之工程款扣除等語。該協議事項雖未
否認同年五月十六日之切結書，惟參加人果真自八十四年五月十六日放棄承攬工程，
又無任何工程款可得請領，上訴人應無必要再與參加人成立上開協議，尚難僅以切結
書文字即謂參加人已經放棄剩餘工程及領清工程款。況證人即參加人之工地主任鄭信
義證稱：「因為工程已完成，按照合約可以向東元請款五千九百九十萬，我們做到六
月三十日就做完了，只是還沒有驗收，振欣在六月二十日就有請款，東元都沒下來」
、「我們做到七月十五日公司宣布開債權人會議後才撤廠」，顯見參加人於簽立切結
書後，仍有繼續進場施作，則參加人是否尚有工程款，應以其與上訴人所訂合約，並
依協議事項，分別予以扣減，以為計算。查參加人所承攬本件之工程款，依附件(二)Ａ
合約金額為五千九百九十萬元，與附件(一)「項次一」材料合約總價三千五百六十九萬
八千六百七十五元，「項次二」工資合約總價二千四百二十萬一千三百二十五元，合
計五千九百九十萬元相同，即參加人之工程款，應以此為基數，再依追加及追減工程
款加減，並依協議事項核計。上訴人所提附件(一)追加工程款為八百三十萬三千四百六
十三元，有太發公司所提追加工程計價及追加明細表足稽，應認追加工程款為八百三
十萬三千四百六十三元。又依上訴人於前案提出之追減工程估價單核算，應以上訴人
表列一千八百十萬一千七百七十七元為適當。另依協議事項第十五約定：「其入場部
分之材料，依現場核算後支給振欣」，而參加人已進場之材料為五百二十一萬七千零
五十元，有材料整理及經現場人員簽收之送貨單可證，上訴人於前案對之並未爭執，
此部分材料款自應於追減工程款中扣除，是追減工程款應為一千二百八十八萬四千七
百二十七元。應扣款項為參加人已領工程款二千三百十九萬元、上訴人依協議事項代
付工程款一千三百八十五萬九千六百七十四元、依協議事項第一後段扣款二百九十九
萬五千元及上訴人自行購料及施工工程款六百零三萬五千五百八十元，合計四千六百
零八萬零二百五十四元。第按和解有使當事人所拋棄之權利消滅及使當事人取得和解
契約所訂明權利之效力，為民法第七百三十七條所明定。參加人與上訴人所訂協議事
項第一已就違約罰款約定就合約總工程款扣百分之五，上訴人自不得依原工程合約主
張逾期罰款；另協議事項第八約定：「依振欣與各小包之合約書條款履行」，已就保
固問題另約定由小包「依振欣與各小包之合約書條款履行」，且原工程合約有關保固
之約定，亦無上訴人得為扣款之文義，是上訴人抗辯1.違約工程款應扣總工程款百分
之十五為八百九十八萬五千元及2.完工保固工程，應扣總工程款百分之五為二百九十
九萬五千元部分，尚不足採。另參酌協議事項所載及何四村之證言，上訴人應係給付
鐵山工程行七百三十一萬三千八百零三元，上訴人抗辯支付一千餘萬元部分，亦不足
採。綜上，參加人與上訴人之合約工程款(甲)為五千九百九十萬元，工程進行中追加工
程工程款(乙)為八百三十萬三千四百六十三元，追減工程款(丙)為一千二百八十八萬四千
七百二十七元，總工程款合計為五千五百三十一萬八千七百三十六元；扣除應扣款項
(丁) (參加人已領工程款二千三百十九萬元、上訴人依協議事項代參加人付款一千三百
八十五萬九千六百七十四元、依協議事項扣總工程款百分之五為二百九十九萬五千元
及上訴人自行購料施工工程款六百零三萬五千五百八十元，合計四千六百零八萬零二
百五十四元）為九百二十三萬八千四百八十二元，即上訴人尚應給付參加人工程款為
九百二十三萬八千四百八十二元。再扣除參加人讓與工程款債權三百二十九萬五千三
百三十二元、七十一萬六千八百三十五元及一百五十六萬五千七百零八元予太發公司
、正德防火工業股份有限公司及欣興鋼鐵有限公司後，參加人可得向上訴人請領之工
程款仍逾本件訴訟請求之金額三百十五萬元。而參加人尚欠被上訴人三百十五萬元之
貨款，被上訴人已於八十四年九月十八日以台北第九十一支郵局第四十二號存證信函
催請參加人給付上開貨款，有被上訴人所提出之郵局存證信函在卷可稽，參加人自有
遲延給付之事實，從而被上訴人依代位之法律關係，請求上訴人給付三百十五萬元及
自起訴狀繕本送達翌日起之八十四年三月五日起算之法定遲延利息予參加人，並由其
代為受領，自應予准許等詞，為其心證之所由得，並說明對兩造其餘攻擊防禦方法之
取捨意見，因而維持第一審所為上訴人敗訴判決，駁回其上訴，經核於法洵無違誤。
上訴論旨，徒就原審取捨證據、認定事實及解釋契約之職權行使，指摘原判決不當，
聲明廢棄，不能認為有理由。至原判決理由將上訴人誤植為被上訴人部分，係屬原判
決更正之問題，併此敘明。
據上論結，本件上訴為無理由。依民事訴訟法第四百八十一條、第四百四十九條第一
項、第七十八條，判決如主文。
中      華      民      國    九十一    年      八      月      二      日
                              最高法院民事第六庭
                                  審判長法官  吳  正  一
                                        法官  劉  福  來
                                        法官  鄭  玉  山
                                        法官  黃  義  豐
                                        法官  徐  璧  湖
　　　右正本證明與原本無異
 　　　　　                              　 　書  記  官
中      華      民      國    九十一    年      八      月    二十一    日
